【裁判字號】    98,易,530
【裁判日期】    990126
【裁判案由】    妨害自由
【裁判全文】
臺灣士林地方法院刑事判決               98年度易字第530號
公  訴  人  臺灣士林地方法院檢察署檢察官
被      告  乙○○
            甲○○
上二人共同
選任辯護人  文  聞律師
            鄭懷君律師
            張永福律師
上列被告等因妨害自由案件，經檢察官提起公訴（98年度偵字第
674 號），經本院獨任法官審判後，本院判決如下：
    主  文
乙○○共同犯刑法第三百零四條第一項之強制罪，處拘役肆拾日
，如易科罰金，以新臺幣壹仟元折算壹日。緩刑貳年，並應向公
庫支付新臺幣貳萬元。
甲○○共同犯刑法第三百零四條第一項之強制罪，處拘役肆拾日
，如易科罰金，以新臺幣壹仟元折算壹日。緩刑貳年，並應向公
庫支付新臺幣壹萬伍仟元。
    事  實
一、乙○○係位於臺北縣淡水鎮○○段第八九六號、第八九八之
    一號、第九五二之一號等土地之所有權人，上開土地毗鄰由
    元興建設股份有限公司（下簡稱元興公司）所建造，門牌號
    碼為臺北縣淡水鎮○○路二一七號之「水世紀大樓」，中間
    以民權路相隔，間隔之民權路路段，則係元興公司向交通部
    公路總局認養植栽維護之公用道路路段，乙○○與元興公司
    因上開相鄰土地發生糾紛，為抗爭起見，遂在其前開自有土
    地上搭建內置棺木、骨灰罈、牌位、招魂幡、金童玉女木偶
    像等殯葬禮儀用品之透明棚架，使該大樓住戶心生不安，要
    求元興公司出面處理，元興公司派駐現場之工地主任丙○○
    乃趁元興公司認養上開民權路路段植栽之便，將三塊木板以
    角材固定，豎立支撐，再以鐵絲纏繞於盆栽，擺放在元興公
    司認養之民權路路段上，藉以阻隔前開不雅景觀，詎乙○○
    為迫使元興公司就範，竟邀同甲○○及數名真實年籍不詳之
    成年男子，共同基於毀損、使元興公司行無義務之事之犯意
    聯絡，於民國九十七年十二月十二日上午十時許，至上址元
    興公司認養之民權路路段處，不顧丙○○出言反對，逕自拆
    解上開阻隔木板及角材，再移置路旁空地，使之喪失原先具
    有之屏蔽功能，致不堪使用，足以生損害於元興公司，並以
    前揭方式，使元興公司行上述無義務之事。
二、案經丙○○訴請臺北縣政府警察局淡水分局移送臺灣士林地
    方法院檢察署檢察官偵查起訴。
    理  由
一、證據能力部分：
（一）後引之台北縣政府警察局員警工作紀錄簿係警員紀錄服勤
      時記事之工作紀錄，屬於被告以外之人於審判外以書面所
      為之陳述，為傳聞證據，惟被告等與辯護人在本院審理時
      迄言詞辯論終結前，均未對之聲明異議，依刑事訴訟法第
      一百五十九條第五第二項規定，視為同意引用為證據，本
      院審酌上開陳述作成時之情況，亦認為適當，依同條第一
      項規定，上開紀錄簿應有證據能力。
（二）至於後述之其餘證據依法原則上均有證據能力，被告等與
      辯護人亦均未對其證據能力有何抗辯，參酌最高法院九十
      七年度台上字第一０六九號判決意旨，此部分證據具有證
      據能力之法律依據，即不再贅。
（三）本件事證已明，且被告等提出之有利事證如何不可採信，
      亦已經本院詳敘理由如後，是故，檢察官提出之其他證據
      ，既未經本院加以引用，且此部分證據亦非對被告有利，
      自不需再論述其證據能力，併此敘明。
二、訊據被告乙○○、甲○○固均坦承於上揭時間、地點，不顧
    元興公司職員丙○○反對，與人將元興公司設置在「水世紀
    大樓」與被告乙○○土地間之民權路路段上，用於遮蔽「水
    世紀大樓」住戶直接目視被告乙○○擺放之殯葬物之木板圍
    籬拆除之事實，惟均否認有何妨害自由、毀損犯行。均辯稱
    ：丙○○豎立木板，影響乙○○在自己的土地上進出，乙○○有要求丙○○處理，但丙○○不理會，事發當天乙○○和
    甲○○到現場後，有再要求丙○○拆除木板，但丙○○不理
    ，伊二人才動手將木板移到旁邊的空地，過程中沒有對丙○○有強暴、脅迫之行為，至於拆下來的木板放在旁邊空地，
    也沒有被破壞云云。經查：
（一）被告乙○○係位於臺北縣淡水鎮○○段第八九六號、第八
      九八之一號、第九五二之一號等土地之所有權人，上開土
      地毗鄰由元興公司所建造之「水世紀大樓」，兩方中間以
      民權路相隔，間隔之民權路路段，則係元興公司向交通部
      公路總局認養植栽維護之公用道路路段，被告乙○○在前
      開自有土地上搭建內置棺木、骨灰罈、牌位、招魂幡、金
      童玉女木偶像等殯葬禮儀用品之透明棚架，「水世紀大樓
      」住戶因此心生不安，遂要求元興公司出面處理，元興公
      司派駐現場之工地主任丙○○乃趁元興公司認養上開民權
      路路段植栽之便，將三塊木板以角材固定，豎立支撐，再
      以鐵絲纏繞於盆栽，擺放在前開民權路路段上，作為遮蔽
      ，惟旋即於九十七年十二月十二日上午十時許，遭被告乙○○、甲○○及數名真實年籍不詳之成年男子拆除，過程
      中丙○○出言阻止無效，遂報警前來處理等情，業經證人
      丙○○於本院審理時證述屬實，並有前述被告乙○○所有
      之土地登記謄本三份、案發前後之現場照片數十張、側錄
      案發經過之錄影光碟及其翻拍照片一份、丙○○手繪之現
      場簡圖一份在卷可稽，即被告二人在本院審理時，除否認
      案發當日丙○○有出言阻止外，亦均坦承有動手拆除丙○○豎立該處之木板等語，綜上，足認證人丙○○之指述實
      在，可以採信。
（二）按「刑法第三百零四條之強暴、脅迫，祇以所用之強脅手
      段足以妨害他人行使權利，或足使他人行無義務之事為已
      足，並非以被害人之自由完全受其壓制為必要。如果上訴
      人雇工挑取積沙，所使用之工具確為被告強行取走，縱令
      雙方並無爭吵，而其攜走工具，既足以妨害他人工作之進
      行，要亦不得謂非該條之強暴、脅迫行為」、「上訴人告
      訴甲等之本意，原係謂其毀損階沿，雖稱階沿石仍舊完好
      ，但該石既已築成階沿，一經起出，則完好之階沿，即被
      破壞，如果屬實，甲等即不能不負刑法第三百五十四條之
      罪責」，最高法院二十八年上字第三六五０號、二十九年
      上字第九七四號判例可供參照。經查，被告二人不顧丙○○阻止，強行拆除丙○○代元興公司設置在民權路，作為
      屏蔽大樓視界所用之木板，以致丙○○報警處理，均如前
      述，核其等所為，雖未完全壓制元興公司之意思自由，然
      足以使元興公司行上開無義務之事甚明，而原本以角材豎
      立，固定在盆栽上之木板因遭到被告二人拆解，失去原先
      之一體性，連隨喪失其屏蔽功能，依上判例見解，亦應認
      已經遭到毀損，是故，被告等所為，應已達妨害元興公司
      自由，及毀損上開木板之程度。
（三）被告等雖以上開情詞置辯，被告甲○○在本院最後一次審
      理時另辯稱：當天伊並沒有動手拆木板云云。惟查：
    １證人丙○○確實有在被告二人動手拆除木板時，出言阻止
      ，且因被告等置若罔聞，仍逕自動手拆除木板，元興公司
      內部又事先交代丙○○莫無謂擴大事端，丙○○遂報警處
      理等情，業經證人丙○○於本院審理時證述在卷，並有臺
      北縣政府警察局員警工作紀錄簿一份存卷可查，衡諸常情
      ，若非丙○○阻止被告二人無效，亦無需報警處理甚明，
      何況丙○○係元興公司派駐該處之工地主任，為元興公司
      及「水世紀大樓」處理本件爭端，職責所在，如謂丙○○
      於現場目睹被告二人拆除木板時，竟未聞問，亦不免悖於
      常情，被告乙○○在本院審理時更自承：事前即已要求過
      丙○○自行拆除木板，惟遭丙○○拒絕等語，益見丙○○
      當日既然在場，實無不出言阻止被告二人之理，被告二人
      空言辯稱：丙○○當日在場，但未阻止伊等拆除木板云云
      ，應係卸責之詞，不足採取。
    ２被告甲○○在本院審理時雖辯稱：當天伊沒有動手拆木板
      等語，證人丙○○在本院審理時亦證稱：伊只記得甲○○
      在場，但誰動手拆木板，伊不記得了等語，惟案發當日被
      告二人糾眾前去現場，在協調不成後即自行動手拆除木板
      ，參酌被告甲○○先前於警詢中自承：伊有將木板移到路
      邊等語，可見被告二人與在場之其他不知名成年男子，事
      前對現場自力拆除木板一節，已有共識，僅係由其他人動
      手，拆下之木板則由被告甲○○搬至一旁而已，被告甲○○此部份所辯，不足採為有利於其之認定。
    ３由丙○○所繪之現場簡圖及現場照片可知，丙○○係以被
      告土地為中心後退約一公尺，由上方下望以ㄩ字型方式，
      在周邊豎立木板，結果雖有影響被告乙○○進出民權路，
      惟並未完全封死被告乙○○之出路甚明，而若被告乙○○
      認為丙○○不法設置前開屏蔽木板，亦應循法定程序尋求
      救濟，究非可以作為其濫行拆除他人木板之藉口，何況被
      告乙○○在本院審理時經質以：「你有何權利去拆除對方
      架設之圍籬」時，僅答稱：「我要宣示我的主權，他們擋
      住我的去路」等語，始終未能指出其有何權利要求元興公
      司拆除木板，又或元興公司對其負有此項義務，是故，被
      告乙○○所辯：因本案木板搭設，造成其進出不便等語，
      縱然屬實，亦不足執為有利於其之認定。
    ４被告二人將丙○○豎立之木板拆除後移至一旁空地，該數
      片木板雖尚稱完好，然已失其原先之一體性，並因此喪失
      本來具備之視界屏蔽功能，均如前述，而刑法第三百五十
      四條毀損罪之成立，非僅單指毀損而已，亦包括使物喪失
      其效用在內，此亦如前述，是故，被告二人未破壞拆除的
      木板一節，仍難採為有利於渠等之認定。同理，被告二人
      僅動手拆卸木板，未波及元興公司擺放該處之盆栽，此項
      事證既無礙於前開犯罪事實之認定，自亦不足採為有利於
      被告二人之認定。至於被告等雖未直接攻擊、恐嚇丙○○
      人身，然渠等無視丙○○阻止，逕依己意撤除木板，明顯
      已達使元興公司行無義務之事之程度，依前引判例見解，
      即已成罪，是此部分事證，同不足採為有利於被告二人之
      認定，併此敘明。
    ５辯護人雖為被告等辯稱：元興公司並無權在上開民權路路
      段豎立木板等語，且觀諸元興公司與交通部公路總局簽訂
      之「行道樹及景觀設施認養契約」第二條約定，元興公司
      所認養者，僅係「植栽維護工作」，而丙○○豎立木板之
      用意，則係在阻絕被告乙○○於隔鄰擺放殯葬用品之不雅
      景觀，顯難認為與植栽維護有關，然刑法第三百零四條第
      一項之強制罪，不僅以妨害他人行使權利為限，即便使人
      行無義務之事，亦屬之，此觀該條文規定自明，本件元興
      公司縱有因利乘便，豎立木板之情事，亦應由簽約之交通
      部公路總局出面處理，殊難謂元興公司對被告乙○○負有
      拆除上開木板之義務，是被告等所為，縱難認妨害元興公
      司行使權利，惟已使元興公司行無義務之事則甚明，從而
      ，辯護人所辯，也無可取。
    ６綜上，被告等所辯，均無可採。
（四）綜上所述，本件事證明確，被告等犯行均堪認定，應依法
      論科。
三、核被告乙○○、吳建璋所為，均係犯刑法第三百零四條第一
    項之強制罪，及同法第三百五十四條之普通毀損罪。被告二
    人與陪同渠等到場之數名不詳成年男子，就上開犯行間有犯
    意聯絡及行為分擔，為共同正犯。被告二人以一個拆卸木板
    之行為，同時觸犯上開強制罪、普通毀損罪二罪名，為想像
    競合犯，應依刑法第五十五條規定，從較重之強制罪處斷。
    公訴意旨雖僅敘及被告等糾眾妨害元興公司行使權利（應係
    行無義務之事），未敘及被告等毀損木板之事實，惟該部分
    犯罪事實與已起訴部分之事實間，有想像競合犯裁判上一罪
    之關係，本院自應併予審酌。爰審酌被告二人僅因土地糾紛
    ，先在自有土地上擺放殯葬用品，藉此逼迫元興公司妥協，
    待元興公司為此豎立木板，阻絕前開不雅景觀後，竟起意糾
    眾強行撤除該木板，犯罪之動機、目的及手段，均無可取，
    且渠等欠缺法紀觀念之情，亦甚明顯，本不宜輕縱，姑念被
    告等僅拆卸木板，並未實質加以破壞，對元興公司造成之損
    害不大，且元興公司為「水世紀大樓」住戶之便，藉簽約維
    護植栽為名，在公有道路上豎立與植栽維護無關之木板，本
    身適法性亦非無疑義，被告二人事後已將殯葬用品撤除，渠
    等之犯後態度及其他一切情狀，分別量處如主文所述之刑，
    並均諭知易科罰金之折算標準，以示懲儆。末查，被告乙○○前曾因違反肅清煙毒條例案件，經法院判處有期徒刑三年
    二月確定，又因偽造有價證券等案件，經法院判處有期徒刑
    三年四月確定，二罪接續執行至八十八年八月十六日假釋出
    監，迄九十二年五月十四日假釋縮刑期滿，未經撤銷，視為
    執行完畢，最近五年內未曾再受有期徒刑以上刑之宣告，被
    告吳建璋則無前科，各有臺灣高等法院被告前案紀錄表一份
    可稽，渠等此次一時失慮，致罹刑典，經此偵審教訓，應均
    知警惕而無再犯之虞，惟亦不能無罰，爰均諭知被告二人各
    緩刑二年，並命被告乙○○向公庫支付新臺幣二萬元，被告
    甲○○向公庫支付一萬五千元。
據上論斷，應依刑事訴訟法第二百八十四條之一、第二百九十九
條第一項前段，刑法第二十八條、第三百零四條第一項、第三百
五十四條、第五十五條、第四十一條第一項前段、第七十四條第
一項第一款、第二款、第二項第四款，刑法施行法第一條之一第
一項、第二項前段，判決如主文。
本案經檢察官鄭富城到庭執行職務。
中    華    民    國    99    年    1     月    26    日
                刑事第八庭  法  官  陳彥宏
以上正本證明與原本無異。
如不服本判決應於收受判決後10日內向本院提出上訴書狀，並應
應敘述具體理由。其未敘述上訴理由者，應於上訴期間屆滿後20
日內向本院補提理由書(均須按他造當事人之人數附繕本)「切勿
逕送上級法院」。
                            書記官  范煥堂
中    華    民    國    99    年    1     月    26    日
論罪法條：刑法第304條第1項、第354條。
中華民國刑法第304條
以強暴、脅迫使人行無義務之事或妨害人行使權利者，處3 年以
下有期徒刑、拘役或3 百元以下罰金。
前項之未遂犯罰之。
中華民國刑法第354條
毀棄、損壞前二條以外之他人之物或致令不堪用，足以生損害於
公眾或他人者，處2 年以下有期徒刑、拘役或5 百元以下罰金。


司法院資訊處製作；財團法人民間司法改革基金會備份。
